ACORDAO-COMPLETO-2439157

ACÓRDÃO 618/2021 ATA 9/2021 - PLENÁRIO

VISTOS, relatados e discutidos estes autos de Monitoramento dos itens 9.2.1, 9.2.2 e 9.2.3 do Acórdão 1232/2019-TCU-Plenário, relator Ministro Raimundo Carreiro, proferido nos autos do  TC Processo 035.244/2017-8 (representação a respeito de possíveis irregularidades ocorridas na Caixa Econômica Federal - CEF, a partir de três relatórios de investigação independente produzidos pelo escritório Pinheiro Neto Advogados e seis pareceres de auditoria elaborados pela Auditoria Interna da empresa) ;
ACORDAM os Ministros do Tribunal de Contas da União, reunidos em Sessão Plenária, diante das razões expostas pelo Relator, em:   
9.1. considerar integralmente cumpridas as determinações dos itens 9.2.1 e 9.2.2 do Acórdão 1232/2019-TCU-Plenário;   
9.2. dispensar do presente monitoramento o item 9.2.3 do Acórdão 1232/2019-TCU-Plenário, por força do art. 17, §3º, a da Resolução 315/2020 TCU;
9.3. dar ciência deste Acórdão à Caixa Econômica Federal, destacando que o Relatório e o Voto que o fundamentam podem ser acessados por meio do endereço eletrônico www.tcu.gov.br/acordaos; e 
9.4. encerrar o presente processo, com fundamento no art. 169, inciso I, do Regimento Interno do Tribunal.

Monitoramento de determinação referente a acórdão que apreciou representação sobre irregularidades e responsabilidades apontadas em investigação independente acerca de informações contidas em operações da Polícia Federal.

Caixa Econômica Federal.

3. Interessados/Responsáveis: não há.

13.1. Ministros presentes: Ana Arraes (Presidente), Walton Alencar Rodrigues, Augusto Nardes, Raimundo Carreiro (Relator), Bruno Dantas, Vital do Rêgo e Jorge Oliveira.
13.2. Ministro-Substituto convocado: Marcos Bemquerer Costa.
13.3. Ministros-Substitutos presentes: Augusto Sherman Cavalcanti, André Luís de Carvalho e Weder de Oliveira.

RAIMUNDO CARREIRO

Adoto como relatório a instrução exarada pela Secretaria de Controle Externo do Sistema Financeiro Nacional e dos Fundos de Pensão (SecexFinanças) à peça 21, cujas conclusões foram corroboradas pelos dirigentes da unidade (peças 22 e 23) , in verbis:
"INTRODUÇÃO
1.	Cuidam os autos de monitoramento das determinações constantes do Acórdão 1232/2019-TCU-Plenário, no âmbito do TC Processo 035.244/2017-8 que, em seu item 9.2 determinou à Caixa:
9.2. com fundamento no art. 250, inciso II, do RI/TCU, determinar à Caixa Econômica Federal que, no prazo de 30 (trinta) dias, informe a este Tribunal as providências administrativas e/ou judiciais já adotadas, que vem sendo adotadas ou a serem adotadas para:
9.2.1. a responsabilização dos agentes envolvidos em cada uma das constatações apontadas nos tópicos I e II da instrução da unidade técnica transcrita no relatório que é parte integrante desta deliberação;
9.2.2. a correção de cada uma das constatações referidas nos tópicos I e II mencionados no item anterior;
9.2.3. a implementação das recomendações propostas no Relatório Final de Investigação Independente - fase 3, de 22 de outubro de 2018 - compiladas na Parte XII;
HISTÓRICO 
2.	Para apurar os indícios de irregularidades deflagradas pela Polícia Federal em 2017 através das operações "A Origem", "Cui Bono?", "Sepsis" e "Patmos", o Conselho de Administração da Caixa instaurou comitê independente que contratou o escritório de advocacia Pinheiro Neto Advogados (PNA) para produzir auditoria forense que focasse, mas não se limitasse, nas operações policiais supracitadas. 
3.	Tendo como ponto de partida os relatórios produzidos pelo PNA e auditorias internas da Caixa foi autuado o TC Processo 035.244/2017-0, do qual resultou o Acórdão 1232/2019-TCU-Plenário, de relatoria do Ministro Raimundo Carreiro, julgado em 29/05/2019.
4.	Instada a responder acerca do cumprimento das determinações decorrentes, a Caixa se manifestou por meio do Ofício nº 0022/2019/AUDIT/GEOCF (peça 6) , complementado pelo Ofício CAIXA nº 0091/2020 (peça 12) , cujas análises se seguem.
EXAME TÉCNICO
5.	São três os tópicos da instrução da unidade técnica citados no Acórdão 1232/2019-TCU-Plenário. O Tópico I diz respeito às apurações do Relatório Final de Investigação Independente do PNA-fases 1 e 2. O tópico II trata de análise de auditorias internas da Caixa decorrentes desses relatórios e o tópico III versa sobre a fase 3 da investigação.
6.	Esses tópicos geraram 3 determinações (itens 9.2.1 a 9.2.3 do Acórdão 1232/2019-TCU-Plenário) . O item 9.2.1 determina a responsabilização dos agentes envolvidos nas constatações apontadas nos tópicos I e II da instrução técnica e o item 9.2.2 determina a correção das mesmas constatações. Já o item 9.2.3 determina a implementação das recomendações propostas na Parte XII da fase 3 do Relatório Final de Investigação Independente - Fase 3, citada no tópico III da instrução técnica.
7.	Analisaremos a seguir estas determinações à luz da Resolução nº 315/2020 do TCU, que trouxe novos critérios para elaboração de deliberações.
Resolução nº 315/2020 TCU
8.	A Resolução nº 315/2020 TCU, considerando a importância de formular deliberações racionais, viáveis, claras, objetivas, que possam culminar em resultados efetivos para a administração pública, ao menor custo possível, criou novos critérios para orientar a produção de deliberações pelo Tribunal.
9.	Focaremos nas inovações trazidas acerca das determinações, definidas no Art. 2º do referido diploma legal como "deliberação de natureza mandamental que impõe ao destinatário a adoção, em prazo fixado, de providências concretas e imediatas com a finalidade de prevenir, corrigir irregularidade, remover seus efeitos ou abster-se de executar atos irregulares", pois o monitoramento ora instruído surgiu a partir de 3 determinações proferidas no âmbito do Acórdão 1232/2019-TCU-Plenário.
10.	 A Resolução nº 315/2020 inovou em relação a sua antecessora, a Resolução nº 265/2014, ao enumerar em seu artigo 4º um rol taxativo de hipóteses que ensejam a elaboração de determinação. Veja-se:
Art. 4º As determinações devem ser formuladas para:
I - interromper irregularidade em curso ou remover seus efeitos; ou
II - inibir a ocorrência de irregularidade iminente.
11.	Enquanto que a Resolução nº 265/2014 facultava ao tribunal proferir determinações contendo melhorias, a nova Resolução nº 315/2020 traz a constatação de irregularidade (seja em curso, passada ou iminente) como condição sine qua non para a elaboração de determinação, único tipo de deliberação do Tribunal com natureza mandamental.
12.	Pronunciamentos do Tribunal que versem a respeito de oportunidades de melhoria devem ser feitos agora através de recomendações[footnoteRef:2], destituídas de coercitividade. [2: Resolução 315/2020 TCU, art. 2º, III - recomendação: deliberação de natureza colaborativa que apresenta ao destinatário oportunidades de melhoria, com a finalidade de contribuir para o aperfeiçoamento da gestão ou dos programas e ações de governo.] 
13.	Outra importante mudança acerca das determinações consta do art. 5º do normativo, que prevê ser necessário:
	 (...) indicar a ação ou a abstenção necessárias e suficientes para alcance da finalidade do controle, sem adentrar em nível de detalhamento que restrinja a discricionariedade do gestor quanto à escolha dos meios para correção da situação irregular, salvo se o caso exigir providência específica para o exato cumprimento da lei.[footnoteRef:3] [3: ] 
14.	É importante analisar o cabimento de determinações pretéritas à luz do novo diploma legal pois ele faculta ao relator a dispensa do monitoramento relativo às "determinações já proferidas que não se enquadrem nos critérios previstos no inciso I do art. 2º, salvo se houver determinação expressa para tal"[footnoteRef:4]. [4:  Art. 17 da Resolução nº 315/2020 TCU] 
15.	Analisando as determinações à luz da Resolução nº 315/2020 TCU vemos que os itens 9.2.1 e 9.2.2 atendem os seus requisitos, pois tratam de identificação e correção de irregularidades sem, no entanto, restringir a discricionariedade do gestor quanto à escolha dos meios para correção da situação irregular. 
16.	Já o item 9.2.3.do Acórdão determina que sejam informadas as providências administrativas e/ou judiciais (já adotadas, em adoção e a serem adotadas) para "a implementação das recomendações propostas no Relatório Final de Investigação Independente - fase 3, de 22 de outubro de 2018 - compiladas na Parte XII".
17.	A Parte XII do Relatório Final de Investigação Independente - Fase 3 (item não digitalizável da peça 65 do TC Processo 035.244/2017-8) traz uma série de recomendações, que, por força do item 9.2.3 do acórdão ora monitorado culminaram em determinações para a Caixa.
18.	Estas determinações visam melhoria do processo de concessão de patrocínios pela Caixa (parágrafos 1738 a 1749) e sugestões de aprofundamento das investigações feitas (parágrafo 1750 e seguintes) .
19.	Notamos que os mandamentos contidos nesta determinação não cumprem os pré-requisitos para a elaboração de determinações constantes da Resolução 315/2020. Alguns parágrafos versam acerca de melhoria na governança na concessão de patrocínios (e não de irregularidades) , enquanto que os que tratam de supostas irregularidades sugerem medidas de aprofundamento das investigações (o que feriria a discricionariedade do gestor na apuração dos fatos) .
20.	Além do exposto, foi juntado aos autos do presente TC cópia de relatório oriundo do TC Processo 033.972/2018-4 (peça 16) , o que demonstra que as supostas irregularidades tratadas nos parágrafos 1750 e seguintes (investigações acerca do Sr. Roberto Madoglio e Sr. Newton de Azevedo) já foram analisadas pelo corpo técnico do tribunal.
21.	Em relação a este item, portanto, sugerimos a aplicação do Art. 17, §3º, a da Resolução nº 315/2020 TCU para dispensá-lo de monitoramento.
Item 9.2.1 e 9.2.2 do Acórdão 1232/2019-TCU-Plenário
22.	Estes dois itens estão sendo analisados juntos pois se fundam nos mesmos fatos. Enquanto que o item 9.2.1 trata da apuração e responsabilização dos agentes envolvidos nos tópicos I e II, o item 9.2.2 determina a correção das irregularidades encontradas.
	Correção e responsabilização das constatações do tópico I da instrução técnica
23.	O Tópico I (peça 4, p. 3) faz alusão a constatações no relatório da auditoria forense realizada pelo PNA fases 1 e 2 que, de acordo com os itens 9.2.1 e 9.2.2 do Acórdão 1232/2019-TCU-Plenário, devem ser responsabilizadas e corrigidas. Veja-se os achados pessoa por pessoa, confrontados com a resposta da Caixa (peça 6) , quando existente:
	a) Sr. André Luiz de Souza: denunciado no processo judicial nº 0025819.60.2017.4.013400, teria recebido propina para influenciar o Comitê de Investimentos do FI-FGTS e fornecer informações privilegiadas, de acordo com o quadro mapeado pela Pinheiro Neto Advogados (peça 2, p. 89 do TC Processo 035.244/2017-8) . 
	b) Sr. Victor Hugo dos Santos Pinto: também denunciado no processo judicial nº 0025819.60.2017.4.013400, teria agido em favor e sob influência do Sr. André de Souza no cometimento de atos ilícitos (peça 2, p. 88 do TC Processo 035.244/2017-8) . A resposta da Caixa menciona o processo disciplinar DF.5711.2017.C.000100 (peça 6, p. 4) .
	c) Sr. Roberto Carlos Madoglio: foi apontada proximidade entre o Sr. Roberto Madoglio e o André de Souza, relacionada a fornecimento de informação privilegiada e agilização ou retardamento de aprovações de operações em troca de pagamento de propina. 
	A Caixa (peça 6) informou que instaurou o processo disciplinar SP.5801.2018.C.000238, que culminou com a imputação de penalidade de rescisão de contrato de trabalho.
	d) Sr. Antônio Carlos Ferreira: Foram encontrados indícios de vazamento de informações ao ex-deputado Sr. Eduardo Cunha; condutas ilegais delatadas pelo Sr. Joesley Batista; além de envolvimento com parlamentares do Partido Republicano Brasileiro (PRB) sobre pedidos de patrocínio (peça 2, p. 240 - 256 do TC Processo 035.244/2017-8) . 
	A Caixa (peça 6) instaurou o processo disciplinar DF.5822.2018.C.000239, que tinha como objeto "apurar, no rito comum, eventuais irregularidades em atos relacionados à Operação Patmos, decorrente das declarações do Sr. Joesley Batista, veiculadas em colaboração premiada junto ao MPF (Ministério Público Federal) , e demais fatos correlatos que surgirem no decorrer das investigações"; 
	e) Sra. Deusdina dos Reis Pereira: Foram encontrados indícios de vazamento de informações ao ex-deputado Sr. Eduardo Cunha; trocas de e-mail com executivos da empresa Companhia Energética de Minas Gerais (Cemig) , enviando currículo com pleito de vaga no Conselho de Administração da empresa ao mesmo tempo em que fornecia informações a respeito de operações da Cemig que estavam em trâmite na Caixa; além da proximidade com o ex-deputado Sr. Tadeu Filippelli (peça 2, p. 257 - 268 do TC Processo 035.244/2017-8) . 
	A Caixa (peça 6) instaurou o processo disciplinar DF.5818.2017.C.000242 para "apurar, no rito comum, irregularidades relacionadas à conduta da dirigente da VIFUG (5818) , à época dos fatos, e ao conteúdo das mensagens analisadas, bem como fatos correlatos que surgirem no decorrer das investigações". O processo, que isentou a empregada de responsabilidade disciplinar, foi encerrado em 11/03/2019;
	f) Sr. Roberto Derziê de Sant'anna: Foram encontrados indícios de vazamento de informações ao ex-deputado Sr. Eduardo Cunha; além de envolvimento em denúncias de condutas ilegais delatadas pelo Sr. Joesley Bastista e pelo Sr. Alexandre Margotto (peça 2, p. 269 - 274 do TC Processo 035.244/2017-8) . 
	A Caixa (peça 6) instaurou o processo disciplinar DF.5822.2018.C.000240, que tinha como objeto "apurar o fornecimento de informações relativas a operações de crédito a agentes privados distintos dos envolvidos nas propostas (Operação Cui Bono?) , bem como fatos correlatos que surgirem no decorrer das investigações". O processo foi em encerrado em 08/04/2019, sem imputação de responsabilidade civil aos empregados, dada a insuficiência de provas que permitissem aferir o nexo causal entre as condutas e as irregularidades descritas; 
	g) Sr. Giovanni Alves: Foram encontrados indícios de vazamento de informações; evolução patrimonial não condizente com os rendimentos auferidos na CEF; além de recebimento de presentes e de visitas de empresários que tinham operações em tramitação na Caixa (peça 2, p. 286 - 292 do TC Processo 035.244/2017-8) . 
	A Caixa (peça 6) instaurou dois processos administrativos: o primeiro, o DF.5822.2018.C.000240, tinha como objeto "apurar o fornecimento de informações relativas a operações de crédito a agentes privados distintos dos envolvidos nas propostas (Operação Cui Bono?) , bem como fatos correlatos que surgirem no decorrer das investigações". O processo foi encerrado em 08/04/2019, sem imputação de responsabilidade civil aos empregados, dada a insuficiência de provas que permitissem aferir o nexo causal entre as condutas e as irregularidades descritas. O segundo processo, o DF.5795.2016.C.000093 teve como objeto "Apurar denúncia anônima de indícios de irregularidades relacionados a suposto vazamento de informações" e foi encerrado em 18/06/2019 onde foi imputada a rescisão do contrato de trabalho por justa causa; e
	h) Sr. Gilberto Magalhães Occhi: Foi feita a análise preliminar 5860.2018.2256 sobre indícios de irregularidades do processo de licitação e transferência das permissões lotéricas citadas no Relatório de Auditoria CAPES 181 (AUDES) -001 - AUDITORIA GERAL, que não encontrou indícios de irregularidades praticadas pelo Sr. Occhi. Além disso, há o processo disciplinar DF.5105.2019.C.000010, ainda em andamento, que apura indícios de irregularidades no âmbito da VIHAB. Ambos os processos são oriundos de achados do Relatório PNA Fase II. 
Determinações referentes à responsabilização e correção das irregularidades encontradas nos Pareceres de Auditoria - Itens 9.2.1 e 9.2.2 do Acórdão
24.	A par dos relatórios finais da investigação independente do PNA, o Comitê Independente da Caixa Econômica Federal (CI-CEF) determinou à sua Auditoria Interna (Audit) que realizasse auditoria em operações de crédito mencionadas nas recomendações consignadas nos Relatórios do PNA da 1ª e 2ª fase, que culminou em pareceres de auditoria objetos de análise do tópico II da instrução.
25.	Foram emitidos 6 Pareceres de Auditoria (PA) , analisados no tópico II da instrução técnica e objeto das determinações 9.2.1 e 9.2.2 do Acórdão 1232/2019-TCU-Plenário, que sejam : PA Auditoria Regional São Paulo/SP 0305/2017, PA Auditoria Nacional Atividades Especializadas 0002/17, PA Auditoria Regional Belo Horizonte/MG 0147/17, PA Auditoria Regional Belo Horizonte/MG 0147/17 B, PA Auditoria Geral 0002/17 e PA AUDIR/RE 0027/18.
26.	Em sua última resposta (peça 12, pg. 2 e seguintes) a Caixa forneceu maiores informações sobre correções no processo a partir das constatações da Auditoria. A Caixa reconhece que os pareceres de auditoria constataram atipicidades e/ou fragilidades relacionadas à: estruturação das operações, regras de governança para as aprovações dos investimentos e observância ao regulamento dos investimentos com recursos do FGTS, o que culminou com as seguintes recomendações:
·	Ata CI-CEF nº 004 de 22/01/2018
o	Aperfeiçoar o registro sistematizado dos processos de FI-FGTS e CA-FGTS, com uso de ferramenta de workflow, que permita a rastreabilidade em ambiente único e centralizado das operações;
o	Aprimorar o conjunto de relatórios gerenciais com a inclusão de informações sobre o desempenho das operações contratadas versus o projetado/esperado, relacionando as operações com as respectivas carteiras e setores investidos;
o	Estabelecer rito de disclosure à parte interessada no processo de investimento;
o	Revisitar a regulamentação da representação do FI-FGTS, por funcionários da Caixa, nos conselhos de acionistas das Empresas Investidas às transações entre partes relacionadas e ao conflito de interesse no âmbito das investidas do Fundo;
o	Aprimorar normas específicas da CAIXA, na qualidade de administradora do FI-FGTS, que mitiguem os riscos inerentes às transações entre partes relacionadas e ao conflito de interesse no âmbito das investidas do Fundo.
·	Ata CI-CEF nº 013 de 07/06/2018
o	Garantir que as melhorias de workflow em andamento contribuirão para um processo de tomada de decisões coerente, rastreável e com regras e trâmites visíveis para aprovação dos contratos de crédito, com integração ao Sistema de Apoio à Tomada de Decisão (SIATD) .
27.	Esas recomendações foram objeto do trabalho ADEPS 182 (FGTS) -001, com 2 ações não corrigidas e 3 parcialmente corrigidas.
CONCLUSÃO
28.	Em razão da análise realizada, apresenta-se o seguinte quadro resumo do grau de cumprimento da deliberação constante do Acórdão 1232/2019-TCU-Plenário, rel. Raimundo Carreiro:
	Item da deliberação
	Itens da instrução
	Cumprida ou implementada
	Não cumprida
ou não implementada
	Em cumprimento
ou em implementação
	Não aplicável

	9.2.1
		X
			
	9.2.2
		X
			
	9.2.3
					X

	Quantidade
	2
	0
	0
	1

	Percentual
	66%
	0%
	0%
	33%

PROPOSTA DE ENCAMINHAMENTO
29.	Ante o exposto, submetem-se os autos à consideração superior, propondo:
	a) Dispensar do presente monitoramento o item 9.2.3 do Acórdão 1232/2019-TCU-Plenário, por força do Art. 17, §3º, a da Resolução nº 315/2020 TCU:
	b) Considerar integralmente cumpridas as determinações dos itens 9.2.1 e 9.2.2 do Acórdão 1232/2019-TCU-Plenário;
	c) Dar ciência à Caixa da deliberação que vier a ser adotada por este Tribunal de Contas." (Grifos no original) 
2.	É o relatório.

8.1. Andre Luiz Viviani de Abreu (116896/OAB-RJ) e outros, representando Caixa Econômica Federal.

Não atuou.

MONITORAMENTO. CAIXA ECONÔMICA FEDERAL. ACÓRDÃO 1.232/2019-TCU-PLENÁRIO, RELATOR MINISTRO RAIMUNDO CARREIRO. CUMPRIMENTO E DISPENSA DE PARTE DO MONITORAMENTO. CIÊNCIA. ARQUIVAMENTO.

MONITORAMENTO (MON)

Secretaria de Controle Externo do Sistema Financeiro Nacional (SecexFinan).

Atuo no presente feito por ser relator do processo originário em cujos autos fora proferida a deliberação monitorada (TC Processo 035.244/2017-8) .
2.	Conforme assentado no relatório precedente, trata-se de monitoramento dos itens 9.2.1, 9.2.2 e 9.2.3 do Acórdão 1232/2019-TCU-Plenário, de minha relatoria, proferido nos autos do                  TC Processo 035.244/2017-8 (representação a respeito de possíveis irregularidades ocorridas na Caixa Econômica Federal - CEF, a partir de três relatórios de investigação independente produzidos pelo escritório Pinheiro Neto Advogados e seis pareceres de auditoria elaborados pela Auditoria Interna da empresa) , por meio do qual o Colegiado assentou as seguintes determinações à CEF:
"9.2. com fundamento no art. 250, inciso II, do RI/TCU, determinar à Caixa Econômica Federal que, no prazo de 30 (trinta) dias, informe a este Tribunal as providências administrativas e/ou judiciais já adotadas, que vem sendo adotadas ou a serem adotadas para:
9.2.1. a responsabilização dos agentes envolvidos em cada uma das constatações apontadas nos tópicos I e II da instrução da unidade técnica transcrita no relatório que é parte integrante desta deliberação;
9.2.2. a correção de cada uma das constatações referidas nos tópicos I e II mencionados no item anterior;
9.2.3. a implementação das recomendações propostas no Relatório Final de Investigação Independente - fase 3, de 22 de outubro de 2018 - compiladas na Parte XII;"
3.	Realizado o exame técnico dos autos, a SecexFinanças propôs "Dispensar do presente monitoramento o item 9.2.3 do Acórdão 1232/2019-TCU-Plenário, por força do Art. 17, §3º, a da Resolução nº 315/2020 TCU e integralmente cumpridas as determinações dos itens 9.2.1 e 9.2.2 do Acórdão 1232/2019-TCU-Plenário".
4.	Razão assiste à unidade técnica.
5.	Segundo os itens 9.2.1 e 9.2.2 da deliberação ora monitorada, a CEF deve informar ao Tribunal as providências adotadas conducentes à i)  responsabilização dos agentes envolvidos nas irregularidades apontadas nos tópicos I e II da instrução que embasou o Acórdão 1232/2019-TCU-Plenário, bem como ii)  correção das constatações.   
6.	Previamente ao exame do monitoramento, rememoro o contexto fático em que proferido aquele Acórdão:
6.1.	A Polícia Federal e o Ministério Público Federal deflagraram, a partir de 2015, processos investigativos que evidenciaram irregularidades referentes à Caixa Econômica Federal (CEF) , consistentes nas seguintes Operações: "A Origem", "Cui Bono", "Sépsis" e "Patmos".
6.2.	Com vistas a acompanhar e apurar os indícios de irregularidades apontados nas citadas investigações da Polícia Federal e do Ministério Público Federal que envolvem operações no âmbito da empresa, a CEF criou o Comitê Independente Caixa Econômica Federal (CI-CEF) .
6.3.	Nesse sentido, a CEF contratou o escritório Pinheiro Neto Advogados (PNA) , com o objetivo de realizar investigação independente bem como auxiliar o CI-CEF na apuração dos fatos relacionados a dirigentes, ex-dirigentes e funcionários do quadro da empresa.
6.4.	Os três Relatórios Finais de Investigação Independente produzidos pelo escritório Pinheiro Neto Advogados foram encaminhados ao TCU, em atendimento à determinação do Conselho de Administração da CEF, e autuados como representação de unidade técnica deste Tribunal                (TC Processo 035.244/2017-8, em cujos autos se proferiu o Acórdão ora monitorado) .
6.5.	A partir dos Relatórios Finais de Investigação Independente do PNA, o CI-CEF determinou à sua Auditoria Interna (Audit) , dentre outras providências, que realizasse auditoria nas operações de crédito citadas nas recomendações consignadas nos relatórios, que culminaram em seis Pareceres de Auditoria, também enviados a esta Corte de Contas e acostados aos autos.
6.6.	De posse de todos esses documentos e dos que foram carreados aos autos em sede de diligência, a unidade técnica emitiu sua instrução que culminou com a adoção do Acórdão 1232/2019-TCU-Plenário. 
7.	Pois bem, o tópico I da instrução da unidade técnica tratou dos achados constantes dos Relatórios Finais de Investigação Independente produzidos pelo escritório Pinheiro Neto Advogados, consistentes em irregularidades cometidas por agentes da CEF.
8.	Por seu turno, o tópico II versou sobre as conclusões da Auditoria Interna (Audit) referentes às operações de crédito mencionadas nas recomendações consignadas nos Relatórios do PNA.
9.	Ao analisar as ações envidadas pela CEF com vistas a apurar a responsabilização dos agentes envolvidos nos achados dos tópicos I e II, bem como a corrigi-las, a SecexFinanças, corretamente, concluiu que a Caixa conferiu cumprimento aos itens 9.2.1 e 9.2.2 do Acórdão 1232/2019-TCU-Plenário, conforme é possível denotar do quadro abaixo:
	CONSTATAÇÕES DO TÓPICO I
	AÇÕES DA CEF

	a) Sr. André Luiz de Souza: denunciado no processo judicial nº 0025819.60.2017.4.013400, teria recebido propina para influenciar o Comitê de Investimentos do FI-FGTS e fornecer informações privilegiadas, de acordo com o quadro mapeado pela Pinheiro Neto Advogados (peça 2, p. 89 do TC Processo 035.244/2017-8) . 
b) Sr. Victor Hugo dos Santos Pinto: também denunciado no processo judicial nº 0025819.60.2017.4.013400, teria agido em favor e sob influência do Sr. André de Souza no cometimento de atos ilícitos (peça 2, p. 88 do TC Processo 035.244/2017-8) . A resposta da Caixa menciona o processo disciplinar DF.5711.2017.C.000100 (peça 6, p. 4) .
c) Sr. Roberto Carlos Madoglio: foi apontada proximidade entre o Sr. Roberto Madoglio e o André de Souza, relacionada a fornecimento de informação privilegiada e agilização ou retardamento de aprovações de operações em troca de pagamento de propina. 
	Instauração do processo disciplinar SP.5801.2018.C.000238, que culminou com a imputação de penalidade de rescisão de contrato de trabalho.

	d) Sr. Antônio Carlos Ferreira: Foram encontrados indícios de vazamento de informações ao ex-deputado Sr. Eduardo Cunha; condutas ilegais delatadas pelo Sr. Joesley Batista; além de envolvimento com parlamentares do Partido Republicano Brasileiro (PRB) sobre pedidos de patrocínio (peça 2, p. 240 - 256 do TC Processo 035.244/2017-8) .
	Instauração do processo disciplinar DF.5822.2018.C.000239, que tinha como objeto "apurar, no rito comum, eventuais irregularidades em atos relacionados à Operação Patmos, decorrente das declarações do Sr. Joesley Batista, veiculadas em colaboração premiada junto ao MPF (Ministério Público Federal) , e demais fatos correlatos que surgirem no decorrer das investigações"

	e) Sra. Deusdina dos Reis Pereira: Foram encontrados indícios de vazamento de informações ao ex-deputado Sr. Eduardo Cunha; trocas de e-mail com executivos da empresa Companhia Energética de Minas Gerais (Cemig) , enviando currículo com pleito de vaga no Conselho de Administração da empresa ao mesmo tempo em que fornecia informações a respeito de operações da Cemig que estavam em trâmite na Caixa; além da proximidade com o ex-deputado Sr. Tadeu Filippelli (peça 2, p. 257 - 268 do TC Processo 035.244/2017-8) . 
	Instauração do processo disciplinar DF.5818.2017.C.000242 para "apurar, no rito comum, irregularidades relacionadas à conduta da dirigente da VIFUG (5818) , à época dos fatos, e ao conteúdo das mensagens analisadas, bem como fatos correlatos que surgirem no decorrer das investigações". O processo, que isentou a empregada de responsabilidade disciplinar, foi encerrado em 11/03/2019;

	f) Sr. Roberto Derziê de Sant'anna: Foram encontrados indícios de vazamento de informações ao ex-deputado Sr. Eduardo Cunha; além de envolvimento em denúncias de condutas ilegais delatadas pelo Sr. Joesley Bastista e pelo Sr. Alexandre Margotto (peça 2, p. 269 - 274 do TC Processo 035.244/2017-8) .
	Instauração do processo disciplinar DF.5822.2018.C.000240, que tinha como objeto "apurar o fornecimento de informações relativas a operações de crédito a agentes privados distintos dos envolvidos nas propostas (Operação Cui Bono?) , bem como fatos correlatos que surgirem no decorrer das investigações". O processo foi em encerrado em 08/04/2019, sem imputação de responsabilidade civil aos empregados, dada a insuficiência de provas que permitissem aferir o nexo causal entre as condutas e as irregularidades descritas;

	g) Sr. Giovanni Alves: Foram encontrados indícios de vazamento de informações; evolução patrimonial não condizente com os rendimentos auferidos na CEF; além de recebimento de presentes e de visitas de empresários que tinham operações em tramitação na Caixa (peça 2, p. 286 - 292 do TC Processo 035.244/2017-8) .
	Instauração de dois processos administrativos: o primeiro, o DF.5822.2018.C.000240, tinha como objeto "apurar o fornecimento de informações relativas a operações de crédito a agentes privados distintos dos envolvidos nas propostas (Operação Cui Bono?) , bem como fatos correlatos que surgirem no decorrer das investigações". O processo foi encerrado em 08/04/2019, sem imputação de responsabilidade civil aos empregados, dada a insuficiência de provas que permitissem aferir o nexo causal entre as condutas e as irregularidades descritas. O segundo processo, o DF.5795.2016.C.000093 teve como objeto "Apurar denúncia anônima de indícios de irregularidades relacionados a suposto vazamento de informações" e foi encerrado em 18/06/2019 onde foi imputada a rescisão do contrato de trabalho por justa causa;

	h) Sr. Gilberto Magalhães Occhi: Foi feita a análise preliminar 5860.2018.2256 sobre indícios de irregularidades do processo de licitação e transferência das permissões lotéricas.
	Relatório de Auditoria CAPES 181 (AUDES) -001 - AUDITORIA GERAL, que não encontrou indícios de irregularidades praticadas pelo Sr. Occhi.. Processo disciplinar DF.5105.2019.C.000010, ainda em andamento, que apura indícios de irregularidades no âmbito da VIHAB. Ambos os processos são oriundos de achados do Relatório PNA Fase II.

	CONSTATAÇÕES DO TÓPICO II
	AÇÃO DA CEF

	Atipicidades e/ou fragilidades relacionadas à: estruturação das operações, regras de governança para as aprovações dos investimentos e observância ao regulamento dos investimentos com recursos do FGTS.
	As Atas CI-CEF nº 004, de 22/01/2018 e 013, de 07/06/2018 fixaram recomendações à CEF, as quais foram objeto do trabalho ADEPS 182 (FGTS) -001.

10.	Da análise dos autos, portanto, é possível concluir pelo cumprimento dos itens 9.2.1 e 9.2.2 do Acórdão 1232/2019-TCU-Plenário.
11.	No que se refere ao item 9.2.3 do Acórdão 1232/2019-TCU-Plenário, afigura-se correto o encaminhamento proposto pela unidade técnica no sentido de dispensar o monitoramento nesta parte, pois não se amolda ao atual conceito de determinação inaugurado pelo art. 4º da Resolução TCU 315/2020, verbis:
Art. 4º. As determinações devem ser formuladas para:
I - interromper irregularidade em curso ou remover seus efeitos; ou
II - inibir a ocorrência de irregularidade iminente.
12.	O item 9.2.3 determinou à Caixa que informasse ao TCU a medidas adotadas para "implementação das recomendações propostas no Relatório Final de Investigação Independente - fase 3, de 22 de outubro de 2018 - compiladas na Parte XII" (grifei) , não tratando de irregularidade.
13.	Conforme bem lembrado pela SecexFinanças, "a nova Resolução nº 315/2020 traz a constatação de irregularidade (seja em curso, passada ou iminente) como condição sine qua non para a elaboração de determinação" (grifei) . 
14.	Por outro lado, a fase 3 do aludido Relatório Final de Investigação Independente diz respeito à melhoria na governança na concessão de patrocínios, e não a irregularidades.
15.	Posto isso, o monitoramento do item 9.2.3 há de ser dispensado, nos termos da alínea "a" do  § 3º do  art. 17 da Resolução TCU 315/2020, verbis:
Art. 17. Os monitoramentos das deliberações observarão as orientações e os padrões aprovados para esse fim.
§ 3º. Ficam dispensados, a critério do relator, os monitoramentos para:
a) as determinações já proferidas que não se enquadrem nos critérios previstos no inciso I do art. 2º, salvo se houver determinação expressa para tal;  (grifei) 
16.	Corretos, portanto, todos os encaminhamentos propostos pela SecexFinanças.
17.	Ante o exposto, acolho as propostas da unidade técnica, cujos fundamentos integram as presentes razões de decidir, e Voto no sentido de que seja adotado o Acórdão que ora submeto a este Plenário.
TCU, Sala das Sessões Ministro Luciano Brandão Alves de Souza, em 24 de março de 2021.
RAIMUNDO CARREIRO 
Relator